最　高　行　政　法　院　判　決　　　　　　　　　　九十三年度判字第九○四號
　　上　訴　人　甲○○
　　被 上訴 人　經濟部智慧財產局
　　代　表　人　乙○○
右當事人間因新型專利異議事件，上訴人不服中華民國九十二年三月六日臺北高等行
政法院九十一年度訴字第一一八號判決，提起上訴。本院判決如左：
    主  文
上訴駁回。
上訴審訴訟費用由上訴人負擔。
　　理  由
一、上訴人於民國（下同）八十八年一月二十六日以「網印機安全護框構造改良」向
    被上訴人申請新型專利，經編訂為第00000000號審查，准予專利（下稱
    系爭案），公告期間，經原審參加人向銳企業有限公司提出異議，經被上訴人審
    定異議成立，上訴人不服，向經濟部提起訴願，經遭決定駁回，遂提起行政訴訟
    。
二、上訴人於原審起訴主張：八十一年三月二十一日審定公告之第00000000
    號專利案（下稱引證一），八十七年八月二十一日審定公告之第0000000
    0號專利案（下稱引證二），系爭案乃上訴人針對引證一改良而成，並直接配裝
    在引證一專利結構上使用，上訴人係網印機之專業廠商，系爭案自應有其實際功
    效才對。系爭案主要係使原來安全護框中前置桿21之前後向防護範圍能隨網版大
    小而前後簡易調整，但根本未見於引證一、二內，而且系爭案所具有之前置桿21
    可前後向伸縮調整，及前置桿21調整作業可簡易操作進行的結構與功效，亦是引
    證一、二所無法達成者。若欲在引證一、二結構體上進行前置桿21之前後向調整
    作業時，顯然是比系爭案費時費力，且不易操作；故能讓左右兩側桿22上原來各
    兩個之樞接點（共有四個）維持原狀不移動，才是具有進步性的設計，此亦即系
    爭案技術手段之特徵所在。另引證一、二雖均可達到調整安全護欄位置之功效，
    惟操作程序或技術層次顯然比系爭案落後，為此，求為判決撤銷原處分及訴願決
    定等語。
三、被上訴人則以：系爭案與引證一、二皆是可達到調整安全護欄位置之功效，然而
    在結構設計上，系爭案之調整構造較引證一複雜，而其運用之技術手段亦屬習知
    之技術手段，對熟習該項技藝人士乃能容易思及且能輕易完成，且完成後之效果
    並囿於可當然預期之作用，故系爭案無增進功效之處，並不具進步性。引證一原
    本就有溝槽，本來就可以拉出。系爭案可拉出的副桿23使前置桿前後伸縮動作為
    習知技術，功效可預期，上訴人所指的氣壓缸結構與本件申請專利範圍無關，非
    本件技術特徵等語，作為抗辯。
四、原審審酌全辯論意旨及調查證據之結果，以：引證一裝置構造中之上抬護桿，係
    為三邊組合型之圍桿，兩側邊桿各設置有數長條狀槽孔，槽孔中之適位分別銜接
    數組具某傾角且彼此平行之連桿，且能供其調整所銜接之深淺位置。因此引證一
    經由連桿與孔槽之銜接深淺調整，配合網印鋁框之大小，已可達到調整安全護欄
    位置之功效。而系爭案在前置桿新增副桿得以利用原ㄩ型護框兩側桿之支撐及滑
    動配合，使前置桿具有前後向伸縮調整功能，與引證一經由孔槽之銜接深淺調整
    位移調整，均屬在固定軌道內移動調位等效技術手段之替換。固然系爭案前置桿
    新增副桿係套設於左右兩側桿內，藉以支撐伸縮滑動，與引證一利用調整連桿之
    處於上抬護桿之孔槽中位置的結構不同，但系爭案應用內、外管式伸縮調整結構
    ，係屬簡單之機械設計，為熟習該項技術者所能輕易思及。且查，由內、外管式
    伸縮調整結構，以配合網版框架大小操作之功效，其可方便於空間伸縮改變功效
    究仍不脫離內、外管式伸縮調整設計原可預期之範圍，該習知技術之應用並未產
    生超越預期之效果，非為熟習該項技術者所不能輕易思及，尚不能認上訴人將該
    習知技術用於他人所未曾使用之領域。因此，系爭專利之應用內、外管式伸縮副
    桿以調整結構，係為熟習該項技術者所能輕易完成，且未能增進功效，被上訴人
    以系爭案違反行為時（下同）專利法第九十八條第二項規定，而為異議成立不予
    專利之處分，應屬合法等由，乃駁回上訴人在原審之訴。
五、上訴意旨略謂：上訴人於八十八年間申請系爭案專利時，已於系爭案專利說明中
    具體陳述引證一在實際使用時之不便處，以及系爭案所欲解決之問題點及目的，
    並經被上訴人實體審查後始准為新型專利，藉此足可證明被上訴人在對系爭案作
    實體審查時，應已比較過系爭案及引證一之技術內容，並同時瞭解到系爭案相較
    於引證一所具有之新穎性及進步性；今被上訴人卻在無其他證據之下，仍引用引
    證一而否定系爭案之進步性，實令人懷疑被上訴人之審查基準何在？而且由異議
    審定書上可知被上訴人在審查系爭案異議案時，顯然並未針對異議案中所提異議
    證據加以審查，亦未引證具體的既有之技術、知識資料來證明系爭案不具進步性
    ，反而全然以審查委員個人之主觀意識作為不具進步性之判斷依據，如此審定不
    但有違異議審查之經驗法則，亦與新型專利進步性審查上應注意事項相左，在在
    有違被上訴人在『專利審查基準』中所自我標榜之審查立場或原則，對上訴人而
    言極不公平。系爭案已非單純之內、外管式伸縮調整結構，其組裝型態因應網版
    印刷機安全護欄之空間型態需要而做出必要之變化，而藉以表達出進步性，而依
    行政法院七十一年度判字第六○八號判決、七十二年度判字第一○一三號判決及
    臺北高等行政法院八十九年度訴字第二五三三號判決意旨，系爭案在實施後，在
    所屬網版印刷機之技術領域內確實具有可實際感受之經濟利益存在，如結構簡化
    、操作簡易等，故難謂不具進步性，原審確有嚴重疏失及錯誤判斷，其判決當然
    違背法令等語。
六、本院按異議程序主要係就原審定公告之專利案重新審查是否有誤准專利之情事，
    而系爭案在異議人所舉證之證據下，可證明其不具進步性，依法應不予專利，且
    原處分理由已就引證之證據與系爭在技術及功效上詳加比較，並已論明系爭案不
    具進步性之理由，故原處分並無上訴人所稱與專利審查基準相左之情事，該上訴
    理由並不足採。又上訴人所引本院七十一年度判字第六○八號、七十二年度判字
    第一○一三號、臺北高等行政法院八十九年度訴字第二五三三號等判決，因屬另
    案，與本件案情不盡相同，自不得比附援引，執為審查本件專利異議是否成立之
    依據。此外上訴論旨復就原審取捨證據、認定事實之職權行使謂為違誤，然未具
    體說明原判決確有如何違背法令之情形，自不得執為合法之上訴理由。從而本件
    上訴為無理由，應予駁回。
據上論結，本件上訴為無理由，爰依行政訴訟法第二百五十五條第一項、第九十八條
第三項前段，判決如主文。
中　　華　　民　　國　　九十三　　　年　　　七　　　　月　　　十五　　　日
                    最 高 行 政 法 院  第 三 庭
                                審 判 長 法  官　　　廖　政　雄
                                         法  官      林  茂  權
                                         法  官　　　林　清　祥
                                         法  官　　　鍾　耀　光
                                         法  官　　　姜　仁　脩
右  正  本  證  明  與  原  本  無  異
　　　　　　　　　　　　　　　　　　　　 法院書記官　張　雅　琴
中　　華　　民　　國　　九十三　　　年　　　七　　　　月　　　十六　　　日
